臺灣嘉義地方法院民事判決　　　　　　　95年度簡上字第39號
上　訴　人　乙○○
　　　　　　　　　　　　之2
　　　　　　丁○○
共　　　同
訴訟代理人　吳紹雄律師
被上訴人　　嘉義縣鹿草鄉農會
法定代理人　丙○○
訴訟代理人　唐淑民律師
複 代理 人　李國禎律師
　　　　　　徐慧齡律師
上列當事人間請求塗銷所有權移轉登記事件，上訴人對於中華民
國95年4月18日本院嘉義簡易庭95年嘉簡字第178號第一審簡易判
決提起上訴，本院於民國96年7月18日言詞辯論終結，判決如下
：
    主  文
原判決主文第一項暨訴訟費用部分之裁判均廢棄。
上開廢棄部分被上訴人在第一審之訴及二審擴張部分均駁回。
第一、二審訴訟費用由被上訴人負擔。
    事實及理由
壹、程序事項：
    按訴之變更或追加，非經他造同意，不得為之。但第255條
    第1項第2款至第6款情形，不在此限。又按訴狀送達後，原
    告不得將原訴變更或追加他訴。但有擴張或減縮應受判決事
    項之聲明者，不在此限。民事訴訟法第446條第1項、第255
    條第1項第3款分別定有明文，此規定依民事訴訟法第436條
    之1第3項之規定，對於簡易程序之第一審裁判之上訴程序亦
    準用之。本件被上訴人於原審請求判決命（一）上訴人丁○
    ○、乙○○於民國93年8月30日間就坐落嘉義縣鹿草鄉○○
    ○段125地號，地目建，面積1149平方公尺，所有權72分之
    10（下稱系爭土地）之買賣行為應予撤銷。（二）上訴人丁
    ○○、乙○○應將系爭土地於93年8月30日之所有權移轉登
    記予以塗銷。嗣於本院擴張確認無效之行為及應撤銷之行為
    包括所有權移轉行為並減縮僅上訴人乙○○塗銷該土地，即
    先位聲明請求（一）請求確認丁○○、乙○○間就系爭土地
    之買賣行為及所有權移轉行為均無效。（二）上訴人乙○○
    應將系爭土地於93年8月30日之所有權移轉登記予以塗銷；
    及併以備位聲明請求（一）上訴人丁○○、乙○○間就系爭
    土地之買賣行為及所有權移轉行為應予撤銷。（二）上訴人
    乙○○應將系爭土地於93年8月30日之所有權移轉登記予以
    塗銷。核其情形為應受判決事項聲明之擴張及減縮，依前揭
    規定，自應准許。
貳、實體部分
一、被上訴人起訴主張：上訴人丁○○係被上訴人之債務人，於
    88年3月23日向被上訴人借款新台幣（下同）880萬元，約定
    每月繳付利息並應於93年3月23日清償，立有借據2紙；然上
    訴人丁○○自92年10月23日起即未再繳息，經催告未果並聲
    請支付命令以鈞院93年度促字第5238號、5240號支付命令確
    定，並於93年8月26日聲請強制執行，經鈞院以93年度執吉
    字第10801號執行事件進行強制執行程序，而執行處之查封
    通知函於93年9月6日送達上訴人丁○○，原擬針對上訴人丁
    ○○所有系爭土地於93年10月5日赴現場查封，然上訴人丁
    ○○竟將系爭土地移轉與其子即上訴人乙○○，顯係為逃避
    被上訴人求償，因之上訴人間之移轉顯係串謀虛偽土地登記
    ，致生被上訴人損害，依據民法第244條之規定，上訴人間
    之行為害及債權人，爰起訴請求撤銷詐害行為。（被上訴人
    於原審聲明：1.上訴人丁○○、乙○○於93年8月30日間就
    坐落系爭土地之買賣行為應予撤銷。2.上訴人丁○○、乙○
    ○應將坐落系爭土地於93年8月30日之所有權移轉登記予以
    塗銷。原審判令上訴人丁○○、乙○○應將坐落系爭土地於
    93年8月30日之所有權移轉登記予以塗銷，而駁回被上訴人
    其餘請求，上訴人聲明不服提起上訴）。並於本院擴張及減
    縮起訴聲明如上所述且聲明求為判決：駁回上訴人之上訴。
二、上訴人則以：本件被上訴人係依民法第244條之規定，請求
    撤銷買賣關係，並塗銷所有權移轉登記。然原審判決竟依民
    法第87條第1項通謀虛偽意思表示，並依民法第242條之規定
    ，判決上訴人間就買賣系爭土地所為之所有權移轉登記予以
    塗銷。故原審判決顯然為訴外裁判。被上訴人於93年10月5
    日已知有撤銷原因，至95年2月1日始向鈞院起訴, 依民法第
    245條之規定，已過1年除斥期間銷權。又上訴人間買賣系爭
    土地，價格相當，且有付款之證據，係屬正常之買賣行為等
    語，資為抗辯。並於本院聲明：（一）原判決關於上訴人敗
    訴部分廢棄。（二）上開廢棄部分，被上訴人在第一審之訴
    駁回。
三、兩造不爭執之事項：
（一）上訴人丁○○92年10月23日起即未再繳息，被上訴人以本
      院93年促字第5238、5240號支付命令確定，並於93年8月2
      6日聲請強制執行系爭土地。
（二）上訴人丁○○於93年8月30日將系爭土地應有部分移轉所
      有權登記於上訴人乙○○。
四、兩造爭執之事項：
（一）原判決是否屬訴外裁判？
（二）被上訴人行使撤銷權是否已逾1年之除斥期間？
（三）上訴人就系爭土地所為買賣行為，是否出於通謀虛偽意思
      表示。
（四）系爭買賣行為若為真正是否有撤銷的理由。
五、本院之判斷：
（一）原判決是否為訴外裁判？
      按法院之為判決，固須本於當事人之聲明，若當事人所為
      聲明僅用語錯誤，法院本於其聲明之真意而予勝訴之判決
      ，自不得謂其所判決者係未經當事人聲明之事項，亦不發
      生訴之變更或追加問題。再按法院應就原告所主張起訴原
      因之事實判斷其法律上效果，不受原告所陳述法律上意見
      ，或所引法律條文之拘束（最高法院38年穗上字第103號
      判例、84年度台抗字第404號裁判參照）。經查被上訴人
      於原審起訴固主張依民法第244條規定請求撤銷上訴人間
      就系爭土地所為買賣之債權行為，並請求上訴人塗銷所有
      權移轉登記。然被上訴人於原審95年2月17日所提起訴狀
      已主張上訴人間串謀虛偽土地移轉登記等語（見原審卷第
      3頁），應認被上訴人起訴已同時主張系爭土地所為之買
      賣行為係出於通謀虛偽意思表示及詐害行為行使撤銷權，
      是原審係依兩造之主張及抗辯，認定上訴人係通謀虛偽意
      思表示，其買賣契約無效，被上訴人代位訴請塗銷該移轉
      登記，並非訴外裁判。又被上訴人於本院區分先位聲明及
      備位聲明並主張以民法第242條請求之依據，無非補充或
      更正法律上之陳述，並未變更訴訟標的，依民事訴訟法第
      256條之規定，應非為訴之追加，併予敘明。
（二）被上訴人行使撤銷權，是否已逾1年之除斥期間？
      次按民法第245條所定債權人撤銷權得行使之1年除斥期間
      ，應自債權人知有撤銷原因時起算，即在有償行為，債權
      人除知有害及債權之事實外，並須知債務人及受益人亦知
      其情事起算一年，其撤銷權始告消滅（最高法院85年度台
      上字第1601號判決參照）。上訴人雖主張被上訴人聲請本
      院於93年10月5日現場查封時，業經書記官告以系爭土地
      移轉他人，故被上訴人於93年10月5日已知有撤銷原因，
      其至95年2月1日始起訴請求撤銷上訴人就系爭土地之買賣
      行為，已逾1年除斥期間等語。經查證人甲○○於本院96
      年3月14日言詞辯論期日證述：「（當時本院書記官是否
      有告知你系爭土地已經移轉出去？）有的。」、（之後有
      無去查系爭土地移轉何人？）我沒有去查，但其他同事有
      沒有去查我就不知道了。」（見本院卷第142頁）。另本
      院函詢嘉義市地政事務所及嘉義縣水上地政事務所，經嘉
      義市地政事務所及嘉義縣水上地政事務所分別函覆本院「
      經查93年申請書已逾保存期限銷毀，94年申請書數量繁多
      無法查明，故無從提供…」、「二、旨揭示93、94年間之
      土地建物登記謄本申請資料，僅保存登記謄本申請書收件
      簿外其他申請資料業已銷毀。三、另本所無該登記謄本申
      請人之電腦程式搜索功能，無法提供該項資料。」（見本
      院卷第149、153頁）是被上訴人縱於93年10月5日知悉系
      爭土地已移轉他人，然並無證據足以證明被上訴人於當時
      即知悉系爭土地係移轉予上訴人乙○○，揆諸上揭最高法
      院見解，實難認本件除斥期間之起算點為93年10月5日，
      故上訴人辯以被上訴人於93年10月5日知害及債權之事實
      及受益人，已逾1年除斥期間云云，自非可採
（三）關於通謀虛偽意思表示部分：
    1.按表意人與相對人通謀而為虛偽意思表示者，其意思表示
      無效，固為民法第87條第1項前段所明定，然主張通謀而
      為虛偽意思表示之當事人，應就此項事實負舉證責任（最
      高法院48年台上字第29號判例參照）。又民法第87條第1
      項所謂通謀虛偽意思表示，係指表意人與相對人雙方故意
      為不符真意之表示而言（最高法院50年台上字第421判例
      參照）。故通謀為虛偽意思表示，不僅須知表意人非真意
      ，並須就表意人非真意之表示相與為非真意之合意，始為
      相當，若僅一方無欲為其意思表示所拘束之意，而表示與
      真意不符之意思者，尚不能指為通謀而為虛偽意思表示。
      被上訴人主張系爭土地之買賣，係上訴人間通謀而為之虛
      偽行為，應由該被上訴人負舉證責任。
    2.經查：上訴人間於93年7月29日於代書鄧昭芬處訂定土地
      買賣契約，由上訴人丁○○將系爭土地，以42萬元之價金
      出售予上訴人乙○○。此有上訴人提出之土地買賣所有權
      移轉契約乙紙、買賣契約書，郵政存簿儲金簿2紙在卷可
      憑。並經證人鄧昭芬於95年10月17日在本院言詞辯論期日
      證述明確，另經本院核閱上開活期儲蓄存款存摺之記載，
      已足認上訴人乙○○於93年8月30日以現金交付上訴人丁
      ○○40萬元。另系爭土地當時公告地價為33萬3,208元（
      見本院93年度執字第10801號卷宗所附系爭土地登記謄本
      ），而本件買賣之價金為42萬元，難認有被上訴人主張買
      賣價金顯非相當之情形，而上訴人丁○○出賣系爭土地予
      上訴人乙○○，約定價金42萬，亦堪以採信。
    3.是故，民法第87條第1項所謂通謀虛偽意思表示，乃指表
      意人與相對人互相故意為非真意之表示而言，故相對人不
      僅須知表意人非真意，並須就表意人非真意之表示相與為
      非真意之合意，始為相當，若僅一方無欲為其意思表示所
      拘束之意，而表示與真意不符之意思者，尚不能指為通謀
      而為虛偽意思表示，在買賣契約，不能僅因契約當事人間
      有特殊親誼關係或價金之交付不實，即謂買賣係通謀虛偽
      成立。上訴人未能舉證證明，僅以系爭買賣契約當事人係
      母子、父子關係，且交易價格與常情不合等詞為由，主張
      該買賣契約係出於通謀虛偽意思表示云云，為無可取。
（四）詐害債權部分：
      復按債權人行使民法第244條第2項所規定之撤銷訴權，以
      債務人所為之有償行為有害及債權，且債務人於行為時明
      知有損害於債權人之權利，並受益人於受益時亦知其情事
      為要件。此之所謂害及債權，乃指債務人之行為，致積極
      的減少財產，或消極的增加債務，因而使債權不能獲得清
      償之情形（最高法院81年度台上字第207號判決參照）。
      又債務人出賣其財產，非必生減少資力之結果，苟其出賣
      財產已獲得相當對價，一方面減少其財產，一方面取得其
      請求支付價金之權利，即難謂係詐害債權之行為（最高法
      院75年度台上字第619號判決參照）。本件上訴人丁○○
      以42萬元總價，出賣系爭土地所有權予上訴人乙○○，業
      如前述，自係有償行為，又因系爭土地上尚有建物，且買
      賣標的系爭土地僅為所有權應有部分72分之10，公告地價
      為33萬3,208元，是其買賣價格42萬元應屬相當，則上訴
      人丁○○雖出賣其名下所有系爭土地，惟同時取得42萬元
      之價金，揆諸前揭說明，已難謂係詐害債權之行為（至上
      訴人丁○○於嗣後處分其所取得之買賣價金，則與系爭買
      賣契約及所有權移轉登記是否詐害債權之判斷無涉）。準
      此，上訴人本於民法第244條之規定，提起備位之訴，請
      求撤銷上開買賣之債權行為及移轉所有權之物權行為，及
      上訴人乙○○應塗銷系爭房地所有權移轉登記，亦屬無據
      。
六、綜上所述，本件被上訴人主張上訴人間就系爭房地所為之買
    賣行為，係屬通謀虛偽買賣而無效；且亦屬詐害上訴人債權
    之行為云云，均不足採。從而，上訴人本於通謀虛偽意思表
    示及民法第242條代位之法律關係，以先位聲明求為判決：
    （一）確認上訴人間就系爭土地所為之買賣行為及所有權移
    轉行為，均無效。（二）上訴人乙○○應將系爭土地於93年
    8月30日之所有權移轉登記予以塗銷；及併以備位聲明，依
    民法第244條規定，請求：（一）被上訴人間就系爭土地所
    為之買賣契約行為及所有權移轉登記行為，均應予撤銷。（
    二）上訴人乙○○應將系爭土地於93年8月30日之所有權移
    轉登記予以塗銷，均為無理由，不應准許。原審判決上訴人
    丁○○、乙○○應將系爭土地於93年8月30日之所有權移轉
    登記予以塗銷，自有未洽，應由本院予以廢棄改判如主文第
    2項所示。另原判決駁回被上訴人請求撤銷買賣行為部分，
    理由雖與本院不同，然結論並無不同，應予維持。
七、本件事證已臻明確，兩造其餘攻擊防禦方法，於判決結果不
    生影響，不再一一論述，併此敘明。
八、據上論結，本件上訴為有理由，依民事訴訟法第436條之1第
    3項、第450條、第78條，判決如主文。
中　　華　　民　　國　　96　　年　　7 　　月　　31　　日
                  民事第一庭    審判長法　官  林世芬
                                      法  官  馮保郎
                                      法　官　吳芝瑛
本件不得上訴。
以上正本證明與原本無異。
中　　華　　民　　國　　96　　年　　7 　　月　　31　　日
                                      書記官  馮澤文
